最高法院刑事判決　　　　　　　一○○年度台上字第八二四號
上　訴　人　台灣高等法院檢察署檢察官　
上　訴　人　
即　被　告　陳永昌
上列上訴人等因被告妨害性自主案件，不服台灣高等法院中華民
國九十八年八月十八日第二審判決（九十八年度上訴字第二六一
０號，起訴案號：台灣板橋地方法院檢察署九十七年度偵字第一
一四九七號），提起上訴，本院判決如下：
    主  文
上訴駁回。
    理  由
按刑事訴訟法第三百七十七條規定，上訴於第三審法院，非以判
決違背法令為理由，不得為之。是提起第三審上訴，應以原判決
違背法令為理由，係屬法定要件。如果上訴理由書狀並未依據卷
內訴訟資料，具體指摘原判決不適用何種法則或如何適用不當，
或所指摘原判決違法情事，顯與法律規定得為第三審上訴理由之
違法情形，不相適合時，均應認其上訴為違背法律上之程式，予
以駁回。一、本件檢察官上訴意旨略稱：（一）、原判決以可能
因Ａ女（代號00000000，年籍資料詳卷附對照表）年紀尚小，未
有性行為經驗，致錯覺上訴人即被告陳永昌（下稱被告）用手指
插入其陰道，認Ａ女關於被告用手指插入其陰道之陳述，為不可
採信，其認定事實顯有矛盾。況且以手指插入陰道，不必然破壞
處女膜之完整，原判決以Ａ女無明顯外傷且處女膜亦屬完整，而
認被告未以手指插入Ａ女陰道，其認定事實，顯違經驗法則及論
理法則。（二）、原審以「被告用手碰觸Ａ女下體時，因Ａ女緊
張且身體扭動，致錯覺被告有將其手指插入Ａ女陰道，此可能性
不能完全排除。」而認定被告僅以手碰觸Ａ女下體。惟據Ａ女陳
稱：被告令其躺於床上而以手指插入其陰道時，伊未為任何抗拒
，並無原審所認定「身體扭動」之情形，原審此項認定，亦有理
由不備之違法。（三）、依刑法第十條第五項第二款規定：稱性
交者，謂非基於正當目的，以性器以外之其他身體部位或器物進
入他人性器、肛門、或使之接合之行為均屬之。原審既已認定被
告以手指碰觸Ａ女之生殖器，縱未插入陰道，以被告之手指與Ａ
女之性器官接觸，應認業已接合，而達於既遂。原審認係強制性
交未遂，顯有判決違背法令之違法。二、被告上訴意旨略稱：（
一）、本件臨床心理師蔡○娟出具之台北縣（改制後稱新北市，
下同）立○○國民中學（下稱○○國中）學生心理晤談摘要表乙
份，應非屬刑事訴訟法第一百五十九條之四第二款之特信性文書
，原判決有適用法則不當之違法。且該摘要表未記載蔡○娟之專
長及相關之學經歷，亦未記載其所依憑之證據或判斷標準，其所
陳述僅係聽Ａ女片面之詞，顯無任何證明力。況Ａ女出現壓力症
候群反應，亦可能因Ａ女說謊，導致其母與被告之十幾年友誼破
裂，且製作筆錄、接受司法調查，而產生壓力症候群，故該摘要
表無法證明被告有性侵Ａ女行為，原判決引為被告犯行之依據，
顯有適用證據法則不當之違法。（二）、原判決逕以檢察官偵查
中向被告以外之人所取得之陳述，認原則上均能遵守法律規定，
不致違法取供，其可信度極高，且證人Ｂ女（代號00 000000Ａ
，即Ａ女之母，姓名年籍詳卷附對照表）、Ｃ女（代號00000000
Ｂ，為Ａ女之前大嫂，姓名年籍詳卷附對照表）、江○湘於偵查
中已為具結證述，且被告又不能釋明顯有不可信之情況，故認有
證據能力，忽略被告對顯有不可信性，不負舉證證明之義務。（
三）、原判決事實欄記載：「Ａ女因不敢拒絕，亦不知如何拒絕
」，及「陳永昌即違反Ａ女意願」或Ａ女說「會痛，可不可以不
要」等情，究竟Ａ女有無表示拒絕？被告是否明知而仍違反其意
願？原判決事實之認定前後不一。況Ａ女反對後，被告即未再繼
續以手指碰觸，雖企圖以性器插入Ａ女性器，然Ａ女發覺後說不
要，並推開被告，被告改以撫摸Ａ女胸部，再遭Ａ女推開，並大
聲要被告回去，被告悻然縮手離開各情，縱然屬實，亦均未記載
被告有何違反Ａ女意願之行為，故原判決認事用法顯有違誤。（
四）、被告既然僅用手指「碰觸」Ａ女之下體，而未以手指為性
交行為，縱有露出自己下體之行為，衡情亦僅係為「暴露下體」
或「自慰」，基於罪疑唯輕原則，至多成立強制猥褻罪，原判決
遽認被告犯加重性交未遂罪，顯有適用法則不當之違法。（五）
、驗傷診斷書記載Ａ女身體無明顯外傷、處女膜完整，顯未遭人
性侵。Ａ女於檢察官偵查時自稱：「（問：如何檢查？）陳永昌
用食指、中指插進去我的陰道」、「（問：陳永昌用手指插入妳
陰道，是否很多下？）很多下」、「問：是否會痛？）是」，按
此情形，處女膜豈會仍完整？豈無任何明顯外傷？依現場採集之
跡證，包括Ａ女及其母Ｂ女自稱沾有被告精液之毛巾，均查無被
告之精液或ＤＮＡ反應，此有台北縣政府警察局新莊分局民國九
十七年十一月二十四日函檢附之鑑驗書可稽。綜上，Ａ女之陳述
有諸多疑問，原判決依其陳述，遽予定罪，顯有適用證據法則不
當之違誤。（六）、原判決以Ａ女及其母Ｂ女與被告於案發時之
關係及互動「應屬正常良善」，應無設詞誣陷被告之可能。然Ａ
女之母曾多次向被告要求給錢和解外，更透過不明人士多次恐嚇
、威脅，按諸一般經驗與論理法則，確有捏辭誣告，藉以取得金
錢或抵債之意圖。是Ａ女證詞之憑信性堪疑，應詳加調查。原判
決遽予採信，即有適用證據法則不當及調查未盡之違法。（七）
、其於原審曾具狀請求向「○○派出所」，調閱其於同年月八日
之備案紀錄（工作日誌），證明其曾因此案遭受黑道恐嚇。告訴
人如未說謊，何不循司法程序請求賠償，乃竟透過黑道逼其就範
？何以遲至第一審判決後始提出刑事附帶民事賠償，益見其心虛
，原判決未予調查，亦有調查未盡之違法等語。
本件原審經審理結果，認為被告有其事實欄所載妨害性自主之犯
行罪證明確，因而撤銷第一審科刑判決，改判仍論處被告對於未
滿十四歲之女子以違反其意願之方法而為性交未遂之罪刑（處有
期徒刑三年六月）。係以：Ａ女於警詢、偵查中及第一審之指訴
，被告坦承於案發當天夜間九點多，確曾至Ａ女之住處，催促其
趕快去洗澡，嗣經Ａ女之母Ｂ女指責後，當著配偶及其姊面前向
Ａ、Ｂ女道歉等情不諱，並經證人Ｃ女與江○湘、陳○芳（被告
之姊）、蔡○娌（被告之妻）證述在卷。且Ａ女係八十四年四月
五日出生，於案發時未滿十四歲，有代號及真實姓名對照表存卷
可稽，Ａ女於案發後經○○紀念醫院診斷其身上並無明顯外傷，
處女膜亦屬完整，有該醫院受理疑似性侵害事件驗傷診斷證明書
、陳○鳴精神科診所預約掛號單、該診所出具之診斷證明書各一
件足憑（見偵查卷第二三頁、第六二頁證物袋及第一審卷第九九
頁），在心理治療過程中，Ａ女「頻頻出現哭泣、憂鬱、恐懼面
對加害人、恐懼單獨面對加害情境、恐懼同儕知情等不安情緒，
思考出現過度自責、負面自我等症狀」，經上開心理師安排至上
開診所初步診查認為「個案符合急性壓力症候反應」，經進一步
診查結果確定為「急性心理壓力疾患、睡眠障礙」並持續就醫接
受藥物治療，見前揭診斷證明書所載。綜上說明，足見被告確有
加重強制性交未遂犯行。原判決已詳敘其調查、取捨證據結果及
憑以認定犯罪事實之心證理由。從形式上觀察，並無違反經驗、
論理法則或其他足以影響判決結果之違法情形存在。另查：（一
）、檢察官職司追訴犯罪，就審判程序之訴訟構造言，檢察官係
屬與被告相對立之當事人一方，偵查中對被告以外之人所為之偵
查筆錄，或被告以外之人向檢察官所提之書面陳述，性質上均屬
傳聞證據。自理論上言，如未予被告反對詰問、適當辯解之機會
，一律准其為證據，似有違當事人進行主義之精神，對被告之防
禦權亦有所妨礙；然而現階段刑事訴訟法規定檢察官代表國家偵
查犯罪、實行公訴，必須對於被告之犯罪事實負舉證之責，依法
其有訊問被告、證人及鑑定人之權，證人、鑑定人且須具結，而
實務運作時，偵查中檢察官向被告以外之人所取得之陳述，原則
上均能遵守法律規定，不致違法取供，其可信性極高，為兼顧理
論與實務，乃於修正刑事訴訟法時，增列第一百五十九條之一第
二項，明定被告以外之人（含被害人、證人等）於偵查中向檢察
官所為陳述，除顯有不可信之情況者外，得為證據。原判決已於
理由欄說明認定本案證人Ｂ女、Ｃ女、江○湘等人於偵查中之陳
述，並無顯不可信之情況，依刑事訴訟法第一百五十九條之一第
二項規定，自有證據能力（見原判決理由壹、一）。是被告上訴
理由(二)之指摘，顯非適法之第三審上訴理由。（二）、除前條（
即第三百七十九條）情形外，訴訟程序雖係違背法令而顯然於判
決無影響者，不得為上訴之理由，刑事訴訟法第三百八十條定有
明文。關於證明同一事實內容之證據，如有二種以上，而其中一
種之證據縱有違證據法則，然如除去該部分，綜合案內其他證據
，仍應為同一事實之認定者，則原審此項違誤並不影響於判決之
本旨，即不得指為有適用法則不當之違法。本件原判決認定被告
加重強制性交未遂之犯行，如上所述，並非專以臨床心理師蔡○
娟出具之○○國中學生心理晤談摘要表為主要證據，是縱該學生
心理晤談摘要表，有如被告所指之違法，然本件除去此部分證據
，綜合案內其他所有之證據，仍應為同一事實之認定，並不影響
於原判決之本旨，自不能即認原判決違背法令。被告上訴意旨(一)
之指摘，顯非適法之上訴第三審理由。（三）、證人之陳述有部
分前後不符，或相互間有所歧異時，究竟何者為可採，事實審法
院仍得本其合理之心證予以審酌，定其取捨，並非謂一有不符或
矛盾，即應認其全部均為不可採信，倘其基本事實之陳述，與真
實性無礙時，仍非不得予以採信。本件Ａ女依證人地位所為之陳
述，其關於枝節性之事項，因事出突然，於霎那之間難期完全精
確，其間雖有少許差異，或有詳略之別，但關於基本事實之陳述
，即被告以違反Ａ女意願之方法而對之為加重強制性交未遂之行
為，則均相符合，而與真實性無礙，因認被告確有本件對未滿十
四歲之女子加重強制性交未遂之犯行。被告嗣後否認犯罪，辯稱
伊是前往督促Ａ女寫功課、洗澡，並未對Ａ女性交云云，乃飾卸
之詞，不可採信等情，原判決已逐一說明及指駁。是被告上訴意
旨(五)所為指摘，亦非適法之第三審上訴理由。（四）、審判期日
應調查之證據，係指與待證事實有重要關係，在客觀上顯有調查
必要性之證據而言，故其範圍並非漫無限制，必其證據與判斷待
證事實之有無，具有關聯性，得據以推翻原判決所確認之事實，
而為不同之認定者方屬之，若僅係枝節性問題，或所證明之事項
已臻明瞭，而當事人聲請調查之證據，僅在延滯訴訟，甚或就同
一證據再度聲請調查，自均欠缺其調查之必要性。原判決認本案
事證已臻明確，認被告於原審審理時，請求調閱上開派出所備案
紀錄，以證明其遭不詳姓名之黑道威脅云云，與本案待證事項無
關，無調查之必要，亦已說明其憑以認定之理由，核無調查未盡
之情形。被告上訴意旨(七)之指摘，要非適法之第三審上訴理由。
（五）、犯罪事實應依證據認定之，無證據不得認定其犯罪事實
，刑事訴訟法第一百五十四條第二項定有明文。本件Ａ女雖稱被
告用手指插入其陰道云云，被告則堅詞否認，而依前開受理疑似
性侵害事件驗傷診斷書所載Ａ女之身上並無明顯外傷，且處女膜
亦屬完整，此外復無其他補強證據足以證明被告性侵Ａ女得逞之
事實。倘被告確有違反Ａ女意願，將手指插入Ａ女陰道，則Ａ女
之下體及處女膜豈能完整無傷。原審認為「Ａ女年紀尚小，未有
性行為經驗，當被告用手碰觸Ａ女下體時，因Ａ女緊張且身體扭
動，致錯覺被告有將其手指插入Ａ女生殖器內」，係以Ａ女因緊
張且「身體扭動」之可能性不能完全排除為其論據，但非唯一原
因，姑不論為得逞之真實原因為何，Ａ女之下體及處女膜完整無
傷，乃不爭之事實，且依前述，除Ａ女之指述外，無其他補強證
據足以證明。原審本諸罪疑利歸被告之原則，認被告雖有用手碰
觸Ａ女下體，但未插入Ａ女生殖器達於接合之程度，故認屬於加
重強制性交未遂罪。其認事用法，核無違誤。檢察官上訴意旨指
摘原判決認事用法違背經驗法則、論理法則或理由不備云云，不
無誤會，非適法之第三審上訴理由。（六）、檢察官及被告其餘
上訴意旨，無非係對事實審法院採證認事之職權行使及原審已調
查、判決理由已說明或與本件犯罪構成要件無關之事項，仍執陳
詞，徒憑己見再為事實上或細節上之爭執，均非適法之上訴第三
審理由，應認其等上訴為違背法律上之程式，均予以駁回。
據上論結，應依刑事訴訟法第三百九十五條前段，判決如主文。
中    華    民    國  一○○  年    二    月  二十四  日
                      最高法院刑事第八庭
                          審判長法官  花  滿  堂  
                                法官  黃  正  興  
                                法官  洪  昌  宏  
                                法官  徐  昌  錦  
                                法官  王  聰  明  
本件正本證明與原本無異
                                      書  記  官  
中    華    民    國  一○○  年    三    月    一    日
                                                      K